【裁判字號】    92,上訴,966
【裁判日期】    921223
【裁判案由】    違反槍砲彈藥刀械管制條例
【裁判全文】
臺灣高等法院臺南分院刑事判決      九十二年度上訴字第九六六號  Ａ
      上  訴  人  臺灣嘉義地方法院檢察署檢察官
      被      告  甲  ○  ○
      指定辯護人  本院公設辯護人  乙  ○  ○
右上訴人因被告違反槍砲彈藥刀械管制條例案件，不服臺灣嘉義地方法院九十年度訴
字第九六六號中華民國九十二年六月二十三日第一審判決（起訴案號：臺灣嘉義地方
法院檢察署八十九年度偵字第五二三五號），提起上訴，本院判決如左：
      主      文
上訴駁回。
      理      由
一、公訴意旨略以：被告甲○○明知非經中央主管機關許可，不得持有手槍及供手槍
    使用之子彈，竟於民國（下同）八十九年八月二十一日下午八時三十分許，在嘉
    義市○○○街十五號門口，收受丙○○（通緝中）所交付之德制制式九○手槍（
    含彈匣、德制Ｐ二二六型、槍號Ｕ五四三七二五號、槍枝管制編號：00000
    00000號）一把、供該槍使用之子彈八顆（二顆已擊發、二顆可擊發、四顆
    無法擊發）而持有之，丙○○並交付手銬一副，囑甲○○於同日晚上九時三十分
    許，至嘉義縣太保市○○路華濟醫院急診室側門門口，若見丙○○從急診室門口
    出來，即用手銬將丙○○銬住強拉上車，並對空鳴槍，事後將給予酬勞新台幣五
    百萬元；甲○○隨即邀集綽號「阿明」、「牛仔」二人，於同日下午十時十分許
    ，在華濟醫院急診室側門門口，見丙○○出來，甲○○即上前，以手銬銬住丙○
    ○，「牛仔」協助甲○○強拉丙○○上車，此時，丙○○之兄盧文瑞、丙○○之
    姐盧玉嬌、盧玉嬌之夫蔡清福、友人陳建吉等拉住丙○○，「阿明」見狀，即持
    前開手槍對空鳴槍二發示警，甲○○、「阿明」、「牛仔」三人因見警車接近，
    乃駕駛懸掛偽造車牌Ｖ三—九三三六號自用小客車（該車係丁○○於八十九年八
    月七日失竊，原車號為ＹＮ—四七二八號、引擎號碼ＶＱ00000000號，
    竊盜部分，函警方另行查辦）離去，甲○○、阿明及牛仔三人將上開手槍藏在嘉
    義縣太保市港尾里魚寮「萬仁公亭」旁之磚塊內；嗣於同年月二十九日下午二時
    三十分許，甲○○在嘉義市○○○街十五號前為警查獲，並帶同警方前往該處起
    出上開制式手槍，因認被告甲○○與丙○○共同涉犯槍砲彈藥刀械管制條例第七
    條第四項之未經許可持有手槍罪及同條例第十二條第四項之未經許可持有子彈罪
    等罪嫌等語。
二、按犯罪事實應依證據認定之，無證據不得推定其犯罪事實。又不能證明被告犯罪
    者，應諭知無罪之判決，刑事訴訟法第一百五十四條、第三百零一條第一項分別
    定有明文。再按認定被告有罪之事實應憑證據；如未能發現相當之證據，或證據
    不足以證明，自不能以推測或擬制之方法，以為裁判之基礎；且認定事實所憑之
    證據，其為訴訟上之證明，須達於通常一般人均不致有所懷疑，而得確信其為事
    實之程度者，始得據為有罪之認定；倘其證明尚未達到此一程度，而有合理之懷
    疑存在時，尚難為有罪之認定基礎；苟積極證據不足為不利於被告事實之認定時
    ，即應為有利於被告之認定，更不必有何有利之證據（最高法院七十六年台上字
    第四九八六號判例參照）。申言之，證據資料在證據法則上尚有對被告有利之存
    疑時，如無法依客觀方法排除此項合理之可疑時，依「罪疑利益歸被告原則」，
    不得以此項證據資料作為有罪判決之依據，此為當然之法理。再者，事實審法院
    對於證據之取捨，依法雖有自由判斷之權，然積極證據不足證明犯罪事實時，被
    告之抗辯或反證縱屬虛偽，仍不能以此資為積極證據應予採信之理由（最高法院
    三十年上字第四八二號判例意旨參照），故被告否認犯罪事實所持之辯解縱使不
    能成立，如無積極證據足以證明其犯罪行為，自不能以推測或擬制之方法以為裁
    判之基礎，亦即被告並無自證無罪之義務，此乃無罪推定之原則。又按被告之自
    白不得作為有罪判決之唯一證據，仍應調查其他必要之證據，以察其是否與事實
    相符，刑事訴訟法第一百五十六條第二項定有明文，而被告之自白與事實是否相
    符，須依具體情事，如現場跡象、被害人指供或調查其他之必要證據，以認定之
    ，若其自白顯有疑義，而審理事實之法院，就其職權調查之所得，仍未能證明其
    自白確與事實相符者，自不得據為認定犯罪事實之唯一基礎（最高法院十八年上
    字第一０八七號、四十六年台上字第一七０號判例意旨參照）。
三、公訴人認被告甲○○涉有上開違反槍砲彈藥刀械管制條例犯行，無非係以被告甲
    ○○於警詢及偵查中均自白有上開犯行，並帶同警方取出槍枝，而該槍枝經鑑定
    後，可確定係案發當時作案所用之槍枝等由為其依據。
四、被告甲○○於本院審理時坦承其有公訴人所指之犯行，而其帶同警方在嘉義縣太
    保市魚寮「萬仁公亭」旁之磚塊堆中起出之九０手槍一支及九０手槍子彈六顆，
    經鑑定後，該把手槍試射彈殼與前述被告丙○○遭挾持，歹徒對空鳴槍所遺留下
    之二枚彈殼比對之結果，其彈底紋痕特徵相吻合，認係由該槍枝所擊發，此有內
    政部警政署八十九年九月一日刑鑑字第一二五一九二鑑驗通知書號、八十九年九
    月七日刑鑑字第一二七一四號鑑驗通知書各一份（見偵查卷第八一至八二頁），
    故被告甲○○帶同警方起獲之槍枝確為丙○○當日遭挾持時，歹徒對空鳴槍所使
    用槍枝。經查：
(一)被告甲○○自白稱：當日開槍者為「阿明」，開槍後其右手掌受傷，血流下來，
    回到車上，我看見「阿明」衣服右邊都染有血跡，開槍後，車子也是「阿明」開
    的，「阿明」在作案與開車逃逸之過程，均未戴手套，且槍一直都是「阿明」拿
    著，因為時間很急，所以，拿去藏槍時，槍枝並未清洗或處理過，也沒有包起來
    等語（見警卷第六頁反面、原審卷第二七一至二七四頁、第三三二頁）；且證人
    許江南於警詢時證稱：第一槍射擊時，其距持槍者大約十公尺，當其繼續騎車至
    距五公尺左右時，又聞第二槍響，我遂轉頭望向該持槍男子，發現該開槍男子右
    手掌流血且血液沿右小臂流下；因該處有一盞路燈，燈光明亮，所以，很清楚可
    以看到持槍射擊者右手掌流血等語（見警卷第三二頁背面）；再者，扣案槍枝藏
    放之地點係位於嘉義縣太保市魚寮「萬仁公亭」旁之磚塊堆內，須搬開多層磚頭
    ，才能起出該槍枝，此除為被告甲○○所自承外（見原審卷第三二九頁），並經
    證人即帶同被告甲○○前往取槍之警員張育誠證述屬實（見原審卷第三二八頁）
    ，且有取槍之現場照片六張在卷可資佐證（見原審卷第三四二至三四四頁），是
    綜合被告甲○○之自白、證人許江南之證言及扣案槍枝查獲之現場情形觀之，被
    告甲○○自白所稱開槍者「阿明」之右手應有受傷及嚴重之流血情形，而且扣案
    之槍枝前後均為「阿明」所持，車子亦由「阿明」駕駛，槍枝在藏放前並未加以
    處理或清洗，所置放之地點在磚塊堆內，槍枝上留存之血跡亦無遭受外力破壞之
    可能，因此，扣案槍枝與被告甲○○等人駕駛之自小客車上，應會有明顯之血跡
    反應。然扣案槍枝在查獲時，經員警在該手槍之滑套、槍身扳機、子彈及彈匣處
    ，以紗布擦拭後，將該紗布（計四份）送驗，結果均呈血跡陰性反應，此為證人
    張育誠證述明確（見原審卷第三二八頁），並有內政部警政署刑事警察局鑑驗書
    一份在卷可查（見原審卷第三四五頁）；而原審法院為求慎重，又再將扣案槍枝
    送請內政部刑事警察局檢驗，鑑驗之結果，手槍握把處未發現可疑之血跡斑、手
    槍槍口處有弱陽性血跡反應，但未能檢出ＤＮＡ型別，此亦有該局鑑驗書一份在
    卷可參（見原審卷第三０六頁），足見扣案槍枝握把處並無明顯之血跡反應，顯
    與被告甲○○上開自白與證人許江南上開證述之情節不符，故被告甲○○之自白
    與證人許江南之證詞，顯非可驟採。
(二)又查，證人王天成於警詢供稱：我與丙○○有金錢糾紛（六合彩彩金實額二億三
    千多萬元沒有理賠等語（見警卷第二頁背面），而證人丙○○陳稱：（問歹徒共
    三、四個人，你是否認識他們？）我認識其中二人，一位王天成，一位賴雪惠，
    於二十一日二十二時十分左右，我到華濟醫院探視住院母親，步出醫院急診室門
    口前，發見三、四個人衝向我，以手銬將我銬住，強行要將我拉上車，姊姊蔡盧
    玉嬌、哥哥盧文瑞、姐夫蔡清福、姊姊蔡盧玉嬌之子蔡方仁、蔡方仁的朋友陳建
    吉發現，過來保護我無讓歹徒強行將我拉上車，歹徒即持槍對空開二槍，後因未
    能得逞，即駕車逃逸等語（見警卷第十二頁背面），又稱：王天成於半年前即向
    我說我與他賭博欠他二億多元，我從未與他賭博，他要向我勒索錢，藉故說我與
    他賭博欠錢，因我都未理會他，所以他才要將我人押走。王天成等人見我從急診
    室門口出來，其中同王天成一起，其中一人問王天成是不是這個人，王天成說是
    ，即撲向我，向我銬手銬。手銬將我銬住，我確定王天成開二槍以上，二槍均對
    空開槍等語（見警卷第十三頁正、背面），又於偵查中初訊時陳稱：我不認識甲
    ○○，以前也沒見過，今天第一次看到他等語（見偵查卷第四十九頁正面、第五
    十頁背面），另目擊證人盧文瑞、盧玉嬌、蔡清福、陳建吉等人係證述：持槍押
    人者為證人王天成，現場沒看到甲○○等語（見偵查卷第六０至六四頁），參以
    被告甲○○就其與丙○○交往情形，於警詢中供稱：（問：你如何認識丙○○？
    交情如何？）在八十九年五、六月間，在台中市○○路與民生路路口一家鵝肉店
    見面，他問我最近做什麼工作，我說沒有，如果沒有工作的話，叫我七月初回嘉
    義找他，與丙○○認識，沒有交情等語（見警卷第十頁正面），又供稱：我只去
    過丙○○家一樓，只去過二、三次，是透過一位叫「陳董」之男子介紹，不知該
    人姓名，丙○○會請我喝酒，但一同喝酒之人均是丙○○之朋友，並無我的朋友
    等語（見原審卷第八八頁、第一五九至一六０頁、第一六九頁），其前後供述不
    一，是被告甲○○謂其認識丙○○且案發時其在場，已令人滋疑。再酌以被告甲
    ○○所自白之情節觀之，丙○○係以五百萬元之代價，交付槍枝指使被告甲○○
    持槍押自己，此種情節即與常情有違，蓋槍彈為危險之物，不長眼睛，以持槍、
    彈鳴槍押人之方式為之，可能傷其自己或路人之生命，攸關丙○○之生命安危，
    且提供槍枝為法所禁止之行為，其法定刑非輕，衡諸常情，丙○○如要指使他人
    押自己，只要唆使較優勢人數之歹徒，及使用不會因失手嚴重傷及自己生命之木
    棍等兇器，即可達到目的，斷無以持槍、彈鳴槍押人之方式，置自己生命於險境
    。況丙○○如欲指使他人為公訴人所指之犯行而嫁禍他人，其應會找尋自己信任
    之人為之，惟依被告甲○○上述交往情形觀之，被告甲○○與丙○○並無深厚交
    情存在，丙○○竟將攸關其自己性命且屬違法之事交予與其不太熟識而無深交之
    被告甲○○另找尋二名完全不明底細之人為之，均有悖理之處，無法盡信。再者
    ，被告甲○○於偵、審中對其自白共犯本案之綽號「阿明」、「牛仔」男子之年
    籍、姓名等項，均供稱不知，亦無法與其等聯絡（見本院卷第八七頁），以本案
    所涉為違反槍砲彈藥刀械管制條例案件之重罪，同時依被告甲○○所述，本案丙
    ○○尚欲提供五百萬之報酬，有鉅額之利益，「阿明」、「牛仔」若非與被告熟
    識，被告應無邀同二人共犯本案之理，故被告供稱：不知「阿明」、「牛仔」之
    年籍，若非刻意隱瞞，即係根本無「阿明」、「牛仔」二名共犯存在，顯見被告
    之自白有所保留或瑕疵，亦無可驟信。
(三)又原審當庭採集被告甲○○之指紋，並與在上開自小客車上所採得之指紋送請內
    政部警政署刑事警察局進行比對之結果，自上開自小客車上所採得之指紋與被告
    甲○○之指紋並不相符，此有內政部警政署刑事警察局鑑驗通知書一份在卷可參
    （見原審卷第一九七至二０一頁）；另原審將華濟醫院當時急診室之監視錄影帶
    ，送請內政部警政署刑事警察局鑑定，該錄影帶並未監視到急診室外之狀況，故
    未拍攝到挾持丙○○之歹徒容貌，此有該局九十一年八月十五日刑鑑字第０九一
    ０二一三六五五號函與所附之錄影帶擷取照片四張在卷可資佐證（見原審卷第二
    ０二至二０四頁），因此，本案除被告甲○○之自白與前開扣案槍、彈外，並無
    其他積極證據足以證明被告甲○○涉有公訴人所指之犯行。
    綜上所述，本件公訴人據以認定被告甲○○前開犯行之被告甲○○自白，與卷內
    客觀證據所顯示之情形不同，且與常情有悖，尚難採信。至於被告甲○○雖帶同
    員警起獲丙○○遭挾持時，歹徒持以開槍之槍枝，然實際開槍之歹徒若有意找被
    告甲○○頂罪，則其僅需告知被告甲○○藏放槍枝之地點與案發狀況即足使被告
    甲○○帶同警方起獲槍枝，因此，本院自難僅以被告甲○○帶同員警起獲作案槍
    枝即無視被告甲○○自白有嚴重瑕疵而遽認被告甲○○涉有公訴人所指之犯行。
    因此，本件據以認定被告甲○○犯行之被告甲○○自白既有瑕疵，不可採信，而
    本院又查無其他足以佐證被告甲○○自白可採之證據，雖被告甲○○帶同警方起
    獲槍枝，然僅以此證據尚不足以證明被告甲○○有公訴人所指之犯行。
五、故本件尚查無積極證據證明被告有上訴人所指之犯行，揆諸首開說明及判例意旨
    ，因認被告被訴犯罪尚屬不能證明，原審因予諭知無罪。本院經核原判決之認事
    用法，俱無不當，公訴人上訴意旨認被告應成立罪責而指摘原判決有不當之處，
    為無理由，應予駁回。
據上論斷，應依刑事訴訟法第三百六十八條，判決如主文。
本案經檢察官邱克斌到庭執行職務。
中    華    民    國      九十二      年      十二      月    二十三    日
                                  臺灣高等法院臺南分院刑事第四庭
                                      審判長法官  鄭    文    肅
                                            法官  黃    三    哲
                                            法官  王    浦    傑
右正本證明與原本無異。
如不服本判決，應於判決送達後十日內向本院提出上訴狀，其未敘述理由者並應於提
出上訴狀後十日內向本院補提理由書（應附繕本)。
                                      法院書記官  蔡    振    豐
中    華    民    國      九十二      年      十二      月    二十五    日


司法院資訊處製作；財團法人民間司法改革基金會備份。
